臺灣臺北地方法院民事判決　　　　　　　94年度勞訴字第86號
原　　　告　唐震寰潛能開發顧問有限公司
法定代理人　戊○
訴訟代理人　徐揆智律師
　　　　　　林幸慧律師
被　　　告　乙○○
　　　　　　丙○○
前列二人共同
訴訟代理人　廖蕙芳律師
上列當事人間給付違約金事件，本院於民國九十四年十一月三十
日言詞辯論終結，判決如下：
    主      文
原告之訴及假執行之聲請均駁回。
訴訟費用由原告負擔。
    事實及理由
一、本件原告起訴主張：被告乙○○於民國93年 7月21日與伊簽
    訂兒童龍鳳班直屬講師合約書（下稱系爭合約），於第 3條
    約定「乙方（即被告乙○○）取得『兒童龍鳳班』專業講師
    起，未滿肆年離職時，應賠償甲方懲罰性違約金新台幣壹佰
    萬元整，不得提出任何異議抗辯。但因不可抗力原因離職時
    ，不在此限。」（下稱系爭離職違約金約定）。被告丙○○
    則同年月17日簽立「兒童龍鳳班直屬講師保證書」（下稱系
    爭保證書），表明如被告乙○○有違反系爭合約情事，願與
    乙○○負連帶責任。詎被告乙○○服務不到 1年即故意違約
    ，於94年1月30日與其他講師丁○○等5人，以簡訊方式告以
    身體不適為由請假，使伊措手不及，人手不足無法上課，此
    實為集體罷工。後被告乙○○雖補提診斷書，但其後即未上
    班，並於94年 1月31日表示受到不合理待遇為由，要求終止
    契約。伊除表示不同意終止契約，並要求被告乙○○回復上
    班遭拒，反於94年2月4、5日要求伊給1月份薪資。因被告乙○○無故繼續曠職 3日以上，原告僅得依勞動基準法（下稱
    勞基法）第12條第 1項第6款規定於94年2月17日終止契約，
    是被告乙○○所為實已違反系爭合約第 3條約定，而被告丙○○為被告乙○○之連帶保證人，爰依勞動契約及連帶保證
    法律關係，而聲明請求被告應連帶給付原告 100萬元，及加
    計法定遲延利息，並陳明願供擔保，請准宣告假執行等語。
二、被告則以：原告於簽訂系爭合約前即告以該公司為補教業者
    ，其兒童課程有專利，且研創人唐震寰先生長年在國外研究
    ，如有回國將親自指導，並於簽約後將有 2年師資培訓，教
    授課程理論基礎後才可獨立上課。詎被告乙○○簽約後，始
    發現原告公司課程並無專利，且唐震寰已逝世 2年，復於簽
    約未滿 2個月，即令被告乙○○獨立上課，對外宣稱，被告
    乙○○是由唐震寰親自挑選並培訓兩年等不實說詞，被告乙○○自得依民法第489條第1項規定終止契約。又被告並未經
    教育局立案而違法授課，業經於94年 2月間遭台北市政府函
    令停辦補習班業務，核原告之隱瞞行為使被告誤信其為合法
    經營之補教業，而為其受僱講師，致有受消費者求償而生損
    害之虞，亦有符合勞動基準法第14條第1款、第6款規定之情
    事。又系爭合約原僅明定被告乙○○僅擔任講師工作，惟於
    94年1月1日原告不但片面公布「值星主管」辦法，明定被告
    乙○○工作內容亦須負責行銷，且邀約客人人數最少者，要
    予罰款，更於94年 1月27日另行提出「直屬講師考核辦法」
    擅自規定考核標準調降底薪，違反勞動基準法第14條第 1項
    第 6款規定，被告乙○○自得終止契約。而被告乙○○既係
    合法終止契約，系爭合約所規定最低服務年限即不得拘束被
    告，自不負給付提前離職之違約金或何損害賠償責任。況被
    告乙○○尚未取得專業講師資格，亦毋庸依系爭合約第 3條
    規定賠償原告。遑論該條約定片面限制員工 4年內不得離職
    ，而無相對補償之措施，且違約金已將近被告 3年之薪資總
    額，對被告顯失公平，依民法第247條之1規定，應屬無效。
    再者，兩造曾於94年2月23日就原告未給付之同年1月份薪資
    在勞工局協調，當時原告稱以薪資與違約金及損害賠償抵銷
    ，嗣兩造達成協議，原告同意給付被告乙○○薪資，足見原
    告已拋棄對被告之違約與損害賠償之請求，縱認原告主張有
    據，其請求之違約金亦屬過高。原告復未能證明其有不能依
    他項方法受賠償，冒然對保證人即被告丙○○請求，亦於法
    不合，其請求金額亦超過法定上限等語，資為抗辯，而聲明
    駁回原告之訴及假執行之聲請。
三、查原告主張伊與被告乙○○於93年 7月21日簽訂系爭合約，
    於第 3條訂有系爭離職違約金規定，與被告丙○○則同年月
    17日簽立系爭保證書，表明如被告乙○○有違反系爭合約情
    事，願與乙○○負連帶責任，詎被告乙○○於94年1月30 日
    以傳簡訊請假乙日，於同年月31日仍未上班，並以受到原告
    不合理對待為由而主張終止契約，經伊要求被告乙○○回復
    上班未果，被告乙○○則於94年2月4、5日請求伊給付1月份
    薪資。伊於同年月17日以原告連續曠職 3日以上為由終止契
    約等事實，業據原告提出系爭合約、系爭保證書，94年1月3
    1日台北郵局第57支局第73號存證信函、94年 2月4日南港郵
    局第149號存證信函、94年 2月4日劍潭郵局第25號存證信函
    、94年2月5日市府郵局第62號存證信函、94年 2月17日文山
    景美郵局第249號存證信函為證（見本院卷第6至30頁），復
    為被告所不爭執，堪認為真正。
四、原告復主張被告乙○○違反系爭合約，被告二人應連帶賠償
    伊違約金100萬元等語，則為被告所否認，並以前詞置辯。
    是本件所應審究者，核為：系爭合約是否業經被告乙○○合
    法終止，抑經原告合法終止？原告得否依系爭合約第 3條前
    段請求被告乙○○給付違約金? 其得否請求被告丙○○負連
    帶賠償責任？
五、經查：
  (一)系爭合約業經被告乙○○合法終止：
    1.本件原告主張於簽訂系爭合約前即將系爭合約及附件一至
      七、『「兒童龍鳳班」講師應嚴守「營業祕密法」備忘錄
      』（下稱營業祕密法備忘錄）交予被告乙○○審閱後始簽
      訂系爭合約等語，業據其舉出系爭合約、附件一即系爭保
      證書、附件二即「直屬講師管理辦法」、附件三「直屬講
      師升遷制度辦法」、附件四「直屬講師考核辦法」、附件
      五「直屬講師考核標準辦法」、附件六「領紅利股的標準
      辦法」、附件七「團體獎金制定辦法」、營業祕密法備忘
      錄為證（見本院卷第6、7、96至106頁）。
    2.被告固辯稱於簽約時僅有系爭合約、保證書及系爭營業祕
      密法備忘錄，附件四「直屬講師考核辦法」，係於94年 1
      月27日始提出，其餘附件亦係簽約後一、二日才給等語，
      並舉證人即原任原告講師之己○○、壬○○、甲○○、庚○○之證詞為憑。惟查上開證人之證詞，縱認非虛，容係
      其個人與原告簽訂合約時之個人經歷陳述，尚難據以為被
      告有利之認定。而系爭合約於第2條、第6條已記載有『調
      薪標準詳見「直屬講師升遷制度辦法」、『附件「直屬講
      師管理辦法」及「直屬講師保證書」視同本合約一部份』
      等語（見本院第 6頁），於附件二「直屬講師管理辦法」
      第 9條獎金部分，亦規定「團體獎金：每月總業績…」等
      語（見本院卷第98頁），復參酌被告不爭執其知悉，且為
      契約內容一部之附件六「領紅利股的標準辦法」第 5條亦
      約定：「每半年經由公司考核…」（見本院卷第 104頁）
      ，堪認被告乙○○於簽約時即知原告公司有考核制度。再
      觀諸各該附件於其上均明載附件之順序，衡諸常情，要無
      於原告僅給予其餘附件而略過附件四，而被告明知有考核
      制度，且涉及其獎金之給付，猶不為詢問之理，益徵本件
      被告乙○○明知有系爭「直屬講師考核辦法」之存在，且
      認知其為與原告間勞動契約之一部分，被告此部分之抗辯
      ，洵不足採。
    3.然按有關勞動契約之訂定、工資之議定、調整、計算、結
      算及給付之日期與方法有關事項、資遣費、退休金及其他
      津貼、獎金有關事項、獎懲有關事項、其他勞資權利義務
      有關事項，均屬勞動契約應訂定之事項，此觀之勞動基準
      法施行細則第 7條之規定自明，是其變更亦應由勞資雙方
      自行商議決之（並參見最高法院86年度台上字第2354號、
      91年度台上字第511號裁判要旨）。是如資方就屬於勞動
      契約中有關約定薪資事項之勞動條件，未得勞工同意即逕
      予變動，而剝奪勞工之既得權，課予勞工不利益之勞動條
      件，除具有高度之合理性及必要性之外，應不受允許。
    4.查系爭「值星主管」辦法（見本院卷第51至52頁），乃原
      告於94年1月1日始行公布之新辦法，此為原告所是認，堪
      認此辦法並非兩造簽約時之契約內容之一部。又系爭「值
      星主管」辦法係規定：「每星期輪流一次，一人尚值星主
      管」、「負責工作：行銷、行政、客服、教學督導。每天
      上班之後要花五分鐘激勵大家」、「比賽方式：（值星主
      管）每人負責一星期，以月統計。那一週邀約來鑑定人數
      最多者，當週值星主管公司將發給他貳仟元獎金以並獎勵
      ；另當月邀約來最少人要罰壹仟元，給予來最多的值星童
      主管」（見本院卷第第51頁），核係增加員工之工作內容
      ，且就繳納罰金之規定有實質扣薪之虞，而有變更勞動契
      約中約定薪資內涵之情事，顯見已涉及勞工工作內容、獎
      金及懲處等有關之事項之變更，依上開說明，自應由勞資
      雙方自行商議決之。
    5.原告固主張系爭「值星主管」辦法乃經大家開會協議之結
      果，其目的在員工間之激勵，提高工作績效，所謂一千元
      也是給員工，不是給公司，此辦法並無不當或違反勞基法
      可言云云。然查此為被告所否認，辯稱係原告片面公布，
      均遭員工反對等語。證人即原告原任講師己○○、壬○○
      、甲○○亦均到庭證稱系爭「值星主管」辦法乃原告所提
      出，但伊等並不同意等語（見本院卷第 169、170、172頁
      ）。而本件姑不論「行銷」是否在被告乙○○原約定工作
      之範圍內，系爭「值星主管」辦法之施行，既足以使勞工
      原可獲得之獎金數額容有異動，甚且另須負擔原無之懲罰
      （給付 1千元予其他員工），實質上降低原勞動契約之約
      定，殊難謂非不利於勞工或無違反勞動契約及勞基法施行
      細則第 7條規定，致有損害勞工權益之虞。遑論原告如為
      達員工間之激勵及提高工作績效，尚非不得以增加績效獎
      金等方法為之，乃原告逕佐以制定繳納罰金之變相扣薪之
      「值星主管」辦法，以期能達上開目的，殊難認其具有何
      高度之合理性及必要性，自不能拘束反對變更之勞工。是
      被告此部分抗辯即非全不足採。
    6.原告復舉證人辛○○之證述，欲證明系爭「值星主管」辦
      法業經被告乙○○等員工同意云云。但查證人辛○○係到
      庭證稱伊於斯時係負責行銷業務，至94年3、4月始轉任講
      師，於93年12月底在系爭「值星主管」辦法施行前曾開會
      討論，當時職員都在，伊未聽到有異議，會議紀錄是在其
      記事本上，不記得有無正式之會議紀錄等語（見本院卷第
      176 頁）。然系爭「值星主管」辦法既係有關原告與其員
      工間勞動契約之重要變更，且涉及勞工權益，如經員工同
      意，殊無不以正式會議紀錄，記載與會員工同意，以避免
      爭議之理。況依證人辛○○所提出其個人之記事本，其上
      所記載者，僅有系爭「值星主管」辦法內容大要及與會者
      名單（見本院卷第 184頁），而無何與會者明確表示同意
      之紀錄，要不足為原告有利之認定，益徵被告此部分之抗
      辯為可取。
    7.按雇主違反勞動契約或勞工法令，致有損害勞工權益之虞
      者，勞工自知悉其情形之日起30日內，得不經預告終止契
      約，勞基法第14條第1項第6款、第 2項定有明文。其旨乃
      因勞動契約為繼續性契約，相較於一次性給付契約而言，
      更重視雙方間之信任，倘任何一方片面破壞契約而使信任
      關係發生破綻達一定程度，法律即賦予另一方有終止契約
      之權限。本件原告於94年1月1日未經勞工同意，公布施行
      系爭「值星主管」辦法，而有違反勞動契約及勞基法施行
      細則第 7條規定，致有損害勞工即被告乙○○權益之虞等
      情事，已如前述，則被告乙○○於同年94年 1月31日即知
      悉其情形之日起30日內（按始日依民法第120條第2項規定
      不計入），以台北郵局第57支局第73號存證信函，主張原
      告「公告個人行銷未達標準處以罰款，強行任意變更契約
      工作內容，並未徵得員工同意，此一事實已違反勞基法第
      十四條第六款規定」為由（見本院卷第13頁），為終止契
      約之意思表示，於法自無不合。原告復不爭執被告乙○○
      係於94年 1月31日為終止契約之意思表示（見本院卷第66
      頁），此觀其於94年 2月4日寄發予原告之南港郵局第149
      號存證信函（見本院卷第15頁）亦可知，應認被告乙○○
      終止與原告間之勞動契約為合法。
    8.本件被告乙○○既依上開事由合法終止契約，就被告其餘
      關於終止契約部分之抗辯，本院爰不逐一論述，附此敘明
      。
  (二)原告不得依系爭離職違約金約定請求被告乙○○給付違約金
    ，被告丙○○亦毋庸對原告負何連帶賠償責任：
    1.查系爭合約第 3條固約定：「乙方（即被告乙○○）取得
      『兒童龍鳳班』專業講師起，未滿肆年離職時，應賠償甲
      方懲罰性違約金新台幣壹佰萬元整，不得提出任何異議抗
      辯。但因不可抗力原因離職時，不在此限。」（見本院卷
      第6頁）。惟系爭離職違約金約定解釋上應係指於有可歸
      責於受僱人之事由，違反任職期間之約定時始適用之，受
      僱人如係基於法定事由終止僱傭契約，原告自不得本於該
      項約定請求賠償。本件既因原告未得員工同意即變更勞動
      條件，經被告乙○○未經預告依勞基法第14條第1項第6款
      表示終止勞動契約，應屬適法，則被告乙○○提前離職，
      非但無可歸責之事由，且係因原告違約所致，對原告自無
      債務不履行或違約可言，原告自無請求賠償違約金之權利
      。從而原告主張依系爭離職違約金約定，請求被告乙○○
      賠償其違約金100萬元，即無可採。
    2.被告乙○○既毋庸對原告負賠償違約金之責任，原告請求
      被告丙○○依系爭保證書與被告乙○○負連帶給付違約金
      之責云云，亦屬無據。
六、綜上所述，原告主張被告乙○○終止契約不合法，依約應與
    被告丙○○連帶賠償其違約金云云，為不可採，被告抗辯系
    爭契約業經乙○○合法終止，被告二人毋庸賠償原告等情，
    則屬可取。從而，原告依勞動契約及連帶保證法律關係，請
    求被告應連帶賠償其違約金 100萬元並加計法定遲延利息等
    語，為無理由，應予駁回。其假執行之聲請亦失所附麗，應
    併予駁回。
七、本件事證已臻明確，兩造其餘攻擊防禦方法，經核與本件判
    決結果無影響，爰不逐一論述，附此敘明。
據上論結，本件原告之訴為有理由，依民事訴訟法第78條，判決
如主文。
中　　華　　民　　國　　94　　年　　12　　月　  14 　 日
                  勞工法庭    法　官　黃莉雲
以上正本係照原本作成
如對本判決上訴，須於判決送達後20日內向本院提出上訴狀
中　　華　　民　　國　　94　　年　　12　　月　　14　　日
                    　　　　　　書記官　李承翰
